【裁判字號】    98,消債聲,25
【裁判日期】    981201
【裁判案由】    聲請免責
【裁判全文】
臺灣臺北地方法院民事裁定            98年度消債聲字第25號
聲  請  人
即  債務人  甲○○原名莊阿蔥.
代  理  人  黃仕翰律師
上列當事人間聲請消費者債務清理事件，本院裁定如下：
    主  文
債務人甲○○不免責。
    理  由
一、按法院為終止或終結清算程序之裁定確定後，除別有規定外
    ，應以裁定免除債務人之債務；法院裁定開始清算程序後，
    債務人有薪資、執行業務所得或其他固定收入，而普通債權
    人之分配總額低於債務人聲請清算前二年間，可處分所得扣
    除自己及依法應受其扶養者所必要生活費用之數額者，法院
    應為不免責之裁定，但債務人證明經普通債權人全體同意者
    ，不在此限；消費者債務清理條例第132條、第133條分別定
    有明文。次按債務人有下列各款情形之一者，法院應為不免
    責之裁定，但債務人證明經普通債權人全體同意者，不在此
    限：一、於七年內曾依破產法或本條例規定受免責；二、隱
    匿、毀損應屬清算財團之財產，或為其他不利於債權人之處
    分；三、捏造債務或承認不真實之債務；四、因浪費、賭博
    或其他投機行為，致財產顯然減少或負擔過重之債務，而生
    開始清算之原因；五、於清算聲請前一年內，已有清算之原
    因，而隱瞞其事實，使他人與之為交易致生損害；六、明知
    已有清算原因之事實，非基於本人之義務，而以特別利於債
    權人中之一人或數人為目的，提供擔保或消滅債務；七、隱
    匿、毀棄、偽造或變造帳簿或其他會計文件之全部或一部，
    致其財產之狀況不真確；八、故意於財產及收入狀況說明書
    為不實之記載，或有其他故意違反本條例所定義務之行為；
    同條例第134條亦有明文。
二、本件債務人依消費者債務清理條例規定聲請清算事件，前經
    本院於民國97年11月21日裁定開始清算程序，同時終止清算
    程序確定在案，經本院依職權調取本院97年度消債清字第67
    號卷宗（下簡稱消債清卷）審閱無訛。查債務人現僅有89年
    出廠之國瑞牌汽車1輛，其96年收入889元、每月4,000元房
    屋租賃補助及聲請人自己暨其女劉芳穎各4,000元之殘障補
    助，然其重度殘障之女劉芳穎（依臺北市立聯合醫院診斷證
    明書載有全身性抽搐癲癇併難治之癲癇、憂鬱症，宜由家人
    1人專門照顧等語）尚需他人照顧，雖債務人另有其女劉子
    綺每月收入約36,000元，加上債務人及其女殘障補助暨房屋
    租賃補助，合計每月家庭收入約為5萬元左右，惟債務人家
    中除債務人外尚有4人，參酌臺北市最低生活費每月為14,15
    2元，顯不足以支其日常生活費用及醫藥費等支出。又債務
    人前開汽車殘值僅40,500元。是本件債務人聲請清算前二年
    ，可處分所得尚不足支付自己及依法應受扶養者所必要之生
    活支出，縱使普通債權人於本件清算程序中之未受任何分配
    ，仍與消費者債務清理條例第133條裁定不免責之要件不符
    ，自不得依該規定為不免責之裁定。
三、債權人國泰世華商業銀行股份有限公司（下稱國泰世華銀行
    ）、第一商業銀行股份有限公司（第一銀行）、合作金庫商
    業銀行股份有限公司（下稱合庫銀行）、華南商業銀行股份
    有限公司（下稱華南銀行）、台北富邦商業銀行股份有限公
    司（下稱台北富邦銀行）、兆豐國際商業銀行股份有限公司
    （下稱兆豐銀行）、聯邦商業銀行股份有限公司（下稱聯邦
    銀行）、萬泰商業銀行股份有限公司（下稱萬泰銀行）、大
    眾商業銀行股份有限公司（下稱大眾銀行）、中國信託商業
    銀行股份有限公司（下稱中國信託銀行）、永豐商業銀行股
    份有限公司（下稱永豐銀行）陳稱：債務人向各銀行借款而
    增加自己無法負擔的債務，此部分非債務人生活上所必須支
    出，又債務人每年投保之保險費達44,000元應無必要，另債
    務人稱其女於89發生意外產生多重障礙，需辭職照顧女兒，
    然何時92年、93年債務人還有在上班及消費。其在89年至93
    年間尚在上班，表示債務人還有工作及償債之能力。債務人
    於94年5月有花45,000元購買國寶生活護照契約書，於96年3
    月又買另外3件的產品，總計頭期款為135,000元，請債務人
    說明說明用途；關於債務協商部分，債務人於96年收入只有
    800餘元，從96年1月起債務協商每期繳15,730元，共付了11
    期，顯見債務人有隱匿財產之嫌。顯逾日常生活所需，依法
    應不予免責等語，並分別提出債務人刷卡消費及借款明細資
    料為證。查：本件債務人原係在保險公司擔任保險業務員，
    其於89年11月29日為其子劉紘偉投保80萬元之鍾愛終身壽險
    ，每年繳納保險費6,773元，自95年11月起未繳保險費，由
    其保單價值準備金墊繳保險費等情，有國泰人壽保險股份有
    限公司98年2月10日國壽字第98020224號函（附於消債清卷
    ）可查。另債務人自93年4月12日為自己投保30萬元之終身
    保險，每月繳納保險費3,189元，於97年6月應繳保費未繳納
    ，現保單自動墊繳；於94年7月10日為其夫劉耀中投保終身
    壽險，每年應繳保險費19,629元，於95年7月應繳保費未繳
    納，保單已於97年9月8日失效；於93年4月26日為其女劉子
    綺投保30萬元之終身壽險，年繳23,317元，於94年4月應繳
    保險費未繳，保單已於96年6月26日失效；於93年5月21日為
    其夫劉耀中投保500萬元之傷害保險，年繳8,686元保險費，
    已於94年5月21日滿期等情，有台灣人壽保險股份有限公司
    98年2月24日98台壽保單字第58號函及附件之甲○○暨其眷
    屬之保險資料可佐（附於消債清卷），是自93年4月起債務
    人每月之保險費支出至少為5,132元；自93年5月起每月保險
    費支出至少為5,85 5元，自93年7月起至少為7,490元。而在
    其時債務人尚向永豐銀行聲請代償大眾銀行之信用款欠款11
    萬元，並向永豐銀行申請借款7萬元（參消債清卷附永豐銀
    行於97年12月9日民事陳報狀），另依國泰世華銀行於97年
    12月3日聲請狀（附於消債清卷）債務人使用該銀行信用卡
    ，其中於92年11月28日支出保險費44,122元，於93年11月29
    日支出保險費44,122元。於94年11月29日支出保險費44,122
    元等情，均有消費明細可資佐證。本院參酌債務人於93年、
    94年為自己及家人投保時，經濟狀況已不甚理想，而向銀行
    借款或積欠信用卡款多時，在經濟拮据之此時仍以使用信用
    卡方式或借款方式投保上開高額之保險，依其情形可認已屬
    浪費，致負擔過重之債務，而生開始清算原因情事一節，且
    本件債務人又無法證明其業經普通債權人全體之同意，則依
    上說明，本件債務人不得免責，爰裁定如主文。
中    華    民    國    98    年    12    月    1     日
                         民事庭  法  官  蔡政哲
上為正本係照原本作成。
如不服本裁定，應於裁定送達後10日內，以書狀向本院提出抗告
，並繳納抗告費新臺幣1,000元。
中    華    民    國    98    年    12    月    1     日
                                 書記官  陳惠娟

司法院資訊處製作；財團法人民間司法改革基金會備份。
